---
title: "Guía análisis de sobrevivencia"
subtitle: 'Diplomado en Análisis de datos con R para la acuicultura.'
author:
 name: Dr. José A. Gallardo y Dra. María Angélica Rueda.
 affiliation: Pontificia Universidad Católica de Valparaíso
 email: <jose.gallardo@pucv.cl>
date: "`r format(Sys.time(), '%d %B %Y')`"
output:
  html_document:
    toc: true
    toc_float: true
    toc_depth: 3
    code_folding: hide
  word_document: default
  pdf_document: default
---

<style>
#TOC {
  color: black;
  font-familiy: Calibri;
  font-size: 14px;
  border-color: #708090; 
}
body {
   color: black;
   font-familiy: Calibri;
}

pre {
  color: black;
  background-color: #F8F8FF;
}
# header {
  color: #800000;
  font-familiy: Calibri;
  background-color: #F5F5F5;
  opacity: 0.8;
  font-size: 16px;
}
</style>

## **Conceptos importantes**

Los análisis de sobrevivencia son un conjunto de herramientas estadísticas *No paramétricas* utilizadas para analizar la probabilidad de que un evento (muerte) ocurra en un determinado tiempo.

**Método de Kaplan-Meier**  
Método no paramétrico que estima las probabilidades de supervivencia (S) en los diferentes tiempos (t) en los que ha ocurrido el evento.

## **Objetivos de aprendizaje**

Los objetivos de aprendizaje de esta guía son:

**1**. - Realizar pruebas paramétricas de análisis de sobrevivencia.

**2**. - Realizar gráficas avanzadas con ggplot2. 

**3**. - Elaborar un reporte dinámico en formato pdf con **[Rmarkdown](https://rmarkdown.rstudio.com/)**.


## **Librerías y comandos**.  
  
**{survival}**  
Contiene rutinas básicas de análisis de supervivencia, incluida la definición de objetos de sobrevivenci, el cálculo de probabilidad y las curvas asociadas de Kaplan-Meier, así como las pruebas no paramétricas de comparación de curvas de sobrevivencia.

**{survminer}**  
Librería especializada en dibujar curvas de sobrevivencia usando "ggplot2".

**Surv()**
Crea un objeto de supervivencia, normalmente las variables stime y status son ambas variables respuesta en una fórmula de modelo lineal.

**survdiff()**
Permite probar si existen o no diferencias entre dos o más curvas de sobrevivencia.

**survfit()**
Cálcula probabilidad de sobrevivencia de Kaplan-Meier y otras.

**ggsurvplot()**
Permite graficar curvas de sobrevivencia usando ggplot2.

## **EJERCICIOS**

### **Ejercicio 1.** Elaborar y configurar Reporte en formato .Rmd

Elabore un archivo Rmarkdown o file con extensión **.Rmd** en Rstudio o Rstudio.cloud y configurelo para exportar el resultado como un documento dinámico **pdf**. 

En el primer bloque de códigos o **chunk** configure los comandos de la siguiente manera *knitr::opts_chunk$set(echo = TRUE)* y habilite la librería **survival** y **readxl** usando la función library().

```{r setup, include=FALSE}
knitr::opts_chunk$set(echo = TRUE)
library(readxl)
library(survival)
library(survminer)
library(pander)
```

Ejecute cada uno de los siguientes ejercicios en uno o más bloques de códigos diferentes. Sea ordenado y documente su reporte adecuadamente.

### **Ejercicio 2.** Ostion concha de abanico.

En el siguiente experimento se desea evaluar y comparar la probabilidad de sobrevivir del ostión concha de abanico (*Argopecten purpuratus*) frente a un patógeno bacteriano. 

En el estudio dos grupos de 15 ostiones se cultivan bajo las mimmas scondiciones ambientales pero en uno de ellos se adiciona un antibiótico natural para prevenir la mortalidad, mientras que el otro no.

a) Escriba una hipótesis nula y alternativa para este experimento.

```{r}

# H0 : La sobrevivencia entre ostiones cultivados con o sin antibióticos es igual.
# H1 : La sobrevivencia entre ostiones con o sin antibióticos es diferente.

```

b) Importe la hoja 1 set de datos **scallop_dat.xlsx** usando la función **read_excel()** de la librería *readxl*. No olvide usar el argumento *Sheet=1*. Explore el set de datos usando la función **summary()**. Luego transforme las variable antibiótico de caracter a factor con la función **as.factor()** y compruebe que se ha realizado el cambio con la función **str()**.

```{r}
scallop <- read_excel("scallop_dat.xlsx", sheet = 1)
summary(scallop)
scallop$antibiotico <- as.factor(scallop$antibiotico)
str(scallop)
```

c) Calcule e imprima la probabilidad de sobrevivencia kaplan-meier del set de datos scallop. Siga el ejemplo visto en clases para construir el modelo y comparar entre grupos con y sin antibióticos usando las funciones **survfit()** y **Surv()**.

```{r}
p_scallop <- survfit(Surv(survival_time,survival_status)~strata(antibiotico),
             data = scallop, na.action=na.exclude, type="kaplan-meier")

summary(p_scallop)

```

d) Realice una prueba no paramétrica de Log rank test para comparar estadísticamente las curvas de supervivencia usando la función **survdiff()**.

```{r}
surv_diff <- survdiff(Surv(survival_time,survival_status)~antibiotico, data = scallop)
surv_diff
```

e) Grafique los resultados con la función **ggsurvplot()** de la librería **survminer**.

```{r}
ggsurvplot(survfit(Surv(survival_time,survival_status) ~ antibiotico, data = scallop, na.action = na.exclude, type="kaplan-meier"),
pval = TRUE, conf.int = FALSE)
```


f) Interprete sus resultados.


### **Ejercicio 3.** Sensor de oxígeno

El oxígeno es un indicador importante de los procesos biológicos en el agua y por tanto es una variable que se requiere monitorear de forma precisa en diversos contexto de la acuicultura incluyendo el monitoreo de sistemas de cultivo de peces, curstaceos o moluscos en agua dulce o marina. 

En una empresa de servicios ambientales para la acuicultura se desea calcular y comparar el tiempo medio de falla de un sensor de oxígeno utilizado para medir oxígeno superficial (1 metro) y de fondo (30 metros) de una jaula de cultivo de salmones. Para ello se utilizó el siguiente registro de tiempos de falla (en días) de 10 sensores utilizados en ambos ambientes por 730 días, tiempo en el que se retiraron los sensores para mantención (tiempo de censura). 

```{r, echo=FALSE}
sensor_1m <- c(683, 682, 730, 677, 730, 730, 730, 688, 681, 678)
sensor_30m <- c(612, 590, 629, 665, 611, 628, 730, 589, 603, 661)

dat <- data.frame(sensor_1m, sensor_30m)
  
knitr::kable(dat, col.names=c("1 metro","30 metros"), caption = "Tabla 1. Tiempo de falla y de censura de 10 sensores de oxígeno utilizados a 1 y 30 metros de profundidad")
```

a) Escriba una hipótesis nula y alternativa para este experimento.

```{r}

# H0 : El tiempo de falla es igual entre sensores utilizados a 1 y 30 metros.
# H1 : El tiempo de falla es diferente entre sensores utilizados a 1 y 30 metros.

```

b) Elabore e importe una tabla excel con los datos de falla en un formato que permita realizar un estudio de tiempo de falla de los sensores.

```{r}
sensor <- read_excel("sensor.xlsx", sheet = 1)
sensor$profundidad <- as.factor(sensor$profundidad)
head(sensor)
tail(sensor)
```


c) Calcule y compare la probabilidad de falla kaplan-meier del set de datos sensor usando las funciones **survfit** y **Surv**.

```{r}
p_sensor <- survfit(Surv(stime,status)~strata(profundidad),
             data = sensor, na.action=na.exclude, type="kaplan-meier")

summary(p_sensor)

```

d) Realice una prueba no paramétrica de Log rank test para comparar estadísticamente los tiempos de falla usando la función **survdiff()**.

```{r}
surv_diff <- survdiff(Surv(stime,status)~profundidad, data = sensor)
surv_diff
```

e) Grafique los resultados con la función **ggsurvplot()** de la librería **survminer**.

```{r}
ggsurvplot(survfit(Surv(stime,status)~profundidad, data = sensor, na.action = na.exclude, type="kaplan-meier"),
pval = TRUE, conf.int = FALSE)
```

f) Interprete sus resultados.